臺灣苗栗地方法院民事小額判決　　 94年度苗小字第747號
原　　　告　丁○○
被　　　告　行政院交通部公路總局
法定代理人　丙○○
訴訟代理人　乙○○
複 代 理人　甲○○
上列當事人間請求回復原狀事件，本院於民國94年8 月24日言詞
辯論終結，判決如下：
    主    文
原告之訴駁回。
訴訟費用新台幣壹仟元由被告負擔。
    事實及理由
一、本件原告起訴主張：因被告辦理省道台13線位於苗栗縣頭屋
    鄉○○村路段拓寬工程，遂將坐落頭屋鄉象山村門牌號碼60
    號屋側通往同鄉象山村六鄰54及56號，地號為頭屋鄉○○段
    第76之7 地號（以下簡稱系爭土地）連接台13線之寬3 公尺
    、長9 公尺供公眾通行長達30年之道路，變更為臨路面寬僅
    有1.5 公尺，嚴重妨礙通行，且高低落差甚大，爰依民法第
    767 條、第213 條第1 項之規定，請求回復原狀，並聲明坐
    落頭屋鄉○○段第76之7 地號連接台13線之公用通行道路寬
    3 公尺、長9 公尺。
二、被告則以前開施工方式係透過頭屋鄉公所及鄉代表邀集系爭
    土地所有權人會商，並取得系爭土地所有權人之同意，因原
    告並非系爭土地之所有權人，故未邀集參加等語置辯，並聲
    明駁回原告之訴。
三、按私有土地已成立公用通行地役權者，其所有權之行使，應
    受限制，土地所有人不得違反供公眾通行之目的而為使用，
    非土地所有權人於通行之必要所為之行為，尚非無權使用，
    第三人對於前述通行必要範圍內所為之行為，不得本於所有
    權而請求排除之，亦不得請求返還土地。而按既成道路成立
    公用地役關係者，須為不特定之公眾通行所必要，而非僅為
    通行之便利或省時；且於公眾通行之初，土地所有權人並無
    阻止之情事；其經歷之年代久遠而未曾中斷，所謂年代久遠
    雖不必限定其期間，但仍應以時日長久，一般人無復記憶其
    確實之起始，僅能知其梗概（例如始於日據時期、八七水災
    等）為必要。至於依建築法規及民法等之規定，提供土地作
    為公眾通行之道路，與因時效而形成之既成道路不同，並非
    判斷成立公用地役關係標準（司法院大法官會議解釋釋字第
    四○○號解釋文及理由書參照）。又所謂通行所必要，則指
    利用所有權人之土地必須得以達到通行之目的、公用地
    役權存續所得以維護之公共利益須大於所有權人因公用地役
    權致私法上權利受限制所產生之損害、公用地役權對於所
    有權人之侵害是否最小。據此，公用地役權之成立與私法上
    之袋地通行權有間，不以有袋地存在為必要，而以供公眾通
    行為主要考量。
四、查系爭土地是否符合前開公用地役權關係，參酌上開說明，
    原告並未提出積極證據證明之。再者，復未提出系爭土地臨
    路面有3 公尺之證據，及縱使臨路面寬僅有1.5 公尺，就侵
    害原告何種權利，而令被告負有民法第213 條第1 項回復原
    狀之義務。是以，原告此部分之主張，應屬無據。
五、次按所有人對於無權占有或侵奪其所有物者，得請求返還之
    。對於妨害其所有權者，得請求除去之。有妨害其所有權之
    虞者，得請求防止之，民法第767 條規定甚明。查原告並非
    系爭土地之所有權人，為兩造所不爭執，復有土地登記謄本
    在卷可稽（見卷地19-22 頁），自堪信為真實。又地役權依
    民法第858 條雖有準用同法第767 條之規定，然因原告無法
    舉證證明系爭土地已符合前開公用地役權關係，已如前述。
    基此，原告此部分之主張，亦不足取。
六、訴訟費用負擔之依據：民事訴訟法第78條。
中　　華　　民　　國　　94　　年　　8 　　月　　31　　日
               苗栗簡易庭法　官　吳振富
以上正本係照原本作成。
如不服本判決，應於判決送達後20日內，以判決違背法令為理由
，向本院提出上訴狀並表明上訴理由，及須按他造當事人之人數
附繕本。上訴理由應表明：
  一、原判決所違背之法令及其具體內容，
  二、依訴訟資料可認為原判決有違背法令之具體事實。
如未表明上訴理由者，應於上訴後20日內向本院提出上訴理由。
當事人如對本件訴訟內容有所疑義，得聲請閱卷。
                        書記官　陳玲誼
中　　華　　民　　國　　94　　年　　8 　　月　　31　　日
